【裁判字號】    91,易,221
【裁判日期】    920109
【裁判案由】    偽造文書
【裁判全文】
臺灣臺東地方法院刑事判決                          九十一年度易字第二二一號
    公  訴  人  臺灣台東地方法院檢察署檢察官
    被      告  己○○  男  七.
                庚○○  男  三.
                丁○○  女  三.
    共      同  李泰宏律師
    選任辯護人
右列被告因偽造文書案件，經檢察官提起公訴（九十一年度偵字第三二九號、第一二
八四號），本院判決如左：
    主  文
己○○、庚○○、丁○○均無罪。
    理  由
一、公訴意旨略以：被告己○○、靳林秀寶係被告庚○○之父母，被告丁○○為庚○○之妻，乙○○、林廣賢姊弟二人為靳林秀寶與前夫所生之子，與己○○、庚○○及丁○○毗鄰而居，庚○○及丁○○夫婦平日均對乙○○、林廣賢以姊弟（應
    為姐、兄之誤）相稱。然靳林秀寶於民國八十八年一月十一日死亡後，庚○○、
    己○○、丁○○雖明知乙○○、林廣賢與庚○○、己○○同為其繼承人，然庚○○、己○○、丁○○不願靳林秀寶所有之臺東市○○段一三八號之土地及臺東市
    ○○街五七０、五七二號之建物等不動產等應繼財產為乙○○、林廣賢所繼承，
    遂本於使公務員登載不實之概括犯意聯絡，推由丁○○出面，持未載有乙○○、
    林廣賢與靳林秀寶之關係之臺東市○○街五七０號之新式戶籍謄本，委託不知情
    之代書廖月瑛，於當年二月二十四日製作繼承人僅有庚○○、己○○之不實繼承
    系統表，再於三月一日持向財政部臺灣省南區國稅局臺東縣分局請求核定遺產稅
    ，於取得內容不實之遺產稅免稅證明書後，又於當月三日持該證明書、上開不實
    之繼承系統表、新式戶籍謄本與尚載有乙○○為靳林秀寶之女之舊式手繕式戶籍
    謄本，至臺東地政事務所就前開應繼財產辦理移轉登記予庚○○、己○○，而於
    三月五日登記完畢臺東地政事務所足以生損害於國稅局對遺產稅核定之正確性、
    地政事務所就不動產管理之正確性及乙○○、林廣賢；因認被告己○○、庚○○
    、丁○○三人涉犯刑法第二百十四條、第二百十六條之行使使公務員登載不實罪
    嫌。
二、本件公訴意旨認被告己○○、庚○○、丁○○三人涉犯前開行使使公務員登載不
    實之罪嫌，無非係以證人廖月瑛、潘重珠、丙○○之證言，及卷附之繼承系統表
    、遺產稅免稅證明書、新舊式戶籍謄本、臺東地政事務所九十一年七月二十九日
    東地所登記字第九一００五五０六（公訴人誤為00000000）號函、財政
    部臺灣省南區國稅局臺東縣分局九十一年一月十五日南區國稅東縣資字０九一０
    ００一０四一號函、土地及建物所有權狀、登記謄本，並認為乙○○、林廣賢與
    庚○○、己○○之關係早為丁○○知悉，而乙○○在靳林秀寶生前已住在臺東市
    ○○街五七二號，與本件被告三人毗鄰而居，丁○○豈能就此諉為不知？而丁○○委託代書辦理前開登記事宜，不惟需庚○○、己○○之印章，亦需支付代辦費
    用，況庚○○、己○○均非坐擁多筆房地之人，豈能對名下憑添不動產一事毫無
    所動為其所憑論據。訊據被告己○○、庚○○、丁○○則均堅決否認上開犯行，
    被告己○○、庚○○辯稱：靳林秀寶之遺產繼承登記不是渠辦的，是丁○○去辦
的等語，被告丁○○辯稱：靳林秀寶之遺產繼承登記是伊處理的，但因不懂法律
    ，只好請代書去辦，伊不知要通知乙○○、林廣賢等語。
三、按犯罪事實應依證據認定之，無證據不得推定其犯罪事實，刑事訴訟法第一百五
    十四條定有明文；又刑法第二百十四條所謂使公務員登載不實事項於公文書罪，
    須一經他人之聲明或申報，公務員即有登載之義務，並依其所為之聲明或申報予
    以登載，而屬不實之事項者，始足構成，若其所為聲明或申報，公務員尚須為實
    質之審查，以判斷其真實與否，始得為一定之記載者，即非本罪所稱之使公務員
    登載不實，最高法院著有七十三年度台上字第一七一０號判例可資參照。
四、經查：稅務機關對遺產稅之核定，及地政機關對繼承財產之登記均有實質之審查
    權限，此經證人即財政部南區國稅局台東分局之業務承辦人員戊○○、甲○○於
    本院到庭證述：本件係被繼承人死亡後，繼承人委託代書來申請核定遺產稅，繼
    承人出具被繼承人的除戶謄本及繼承人的戶籍謄本，經本局審核後，再發給遺產
    稅核定通知書及證明書；如果本局審核發現有問題，我們會請當事人提出更明確
    的戶籍資料，除此之外，本局也可以去調查有無其他戶籍謄本尚未記載之其他的
    繼承人；如果實際繼承人數跟遺產稅證明所載的繼承人數不符的話，地政機關會
    通知本局，本局會再更正所核定的稅額，所以核定的遺產稅要等地政機關認為繼
    承登記可以准許的時候才會終局確定，在這之前都可能會變動；因本件係屬於課
    稅的簡易案件，有期限的壓力，所以我們大致看申請人所提出的申請資料相符，
    就沒有再去做其他的查詢等語明確、證人即台東地政事務所業務承辦人員丙○○
    於本院到庭證稱：本件係代書來申請，本所查詢歸戶資料發現有問題，便以電話
    通知代書補送被繼承人原設籍之戶籍謄本，而在該戶籍謄本內發現乙○○是也靳
    林秀寶之繼承人；一開始本所沒注意，才會審查通過；當事人提出之資料有疑問
    ，我們會去戶政事務所查詢，就本件登記本所有疏忽等語綦詳，另參以前開臺東
    地政事務所九十一年七月二十九日東地所登記字第九一００五五０六號函說明二
    所載「查本案案附戶籍謄本記載尚有靳林秀寶之長女乙○○有繼承權，惟本所審
    查人員疏失至為錯誤之登記：：。」，及依土地登記規則第五十七條第一項第二
    款規定「依法不應登記者，登記機關應以書面敘明理由及法令依據，駁回登記之
    申請」，益徵地政機關就本件登記確有實質之審查權限，則依前開說明，公訴意
    旨認被告庚○○、己○○、丁○○三人觸犯刑法第二百十四條、第二百十六條之
    行使使公務員登載不實罪，即有未合。此外，復查無其他積極證據足認被告有公
    訴人所指行使使公務員登載不實之犯行，揆諸上開規定，應認被告犯罪不能證明
    ，依法應諭知無罪之判決。據上論斷，應依刑事訴訟法第三百零一條第一項，判
    決如主文。
本案經檢察官王光傑到庭執行職務
中      華      民      國    九十二    年      一      月      九      日
                              臺灣臺東地方法院刑事庭
                                審判長法  官  王增瑜
                                      法  官  蔡世芳
                                      法  官  黃呈熹
右正本證明與原本無異。
如不服本判決，應於判決送達後十日內向本院提出上訴狀。（須附繕本）
「切勿逕送上級法院」
                                      書記官  王敏玉
中      華      民      國    九十二    年  一      月      九      日


司法院資訊處製作；財團法人民間司法改革基金會備份。
